臺灣臺北地方法院民事判決　　　　　　　93年度勞訴字第67號
原　　　告　丙○○
　　　　　　乙○○
共　　　同
訴訟代理人　甲○○律師
被　　　告　臺北市政府工務局養護工程處
法定代理人　丁○○
訴訟代理人　陳文靜律師
　　　　　　劉志鵬律師
上　一　人
複 代理 人　顏玉明律師
當事人間請求給付加班費等事件，經本院於中華民國九十四年五
月十七日言詞辯論終結，判決如下：
    主      文
原告之訴及其假執行之聲請均駁回。
訴訟費用由原告丙○○負擔五分之三，餘由原告乙○○負擔。
    事實及理由
甲、程序方面：
    按訴狀送達後，原告不得將原訴變更或追加他訴，但請求之
    基礎事實同一者，不在此限，民事訴訟法第二百五十五條第
    一項第二款定有明文。原告丙○○起訴時主張：被告自民國
    88年3月1日起至92年12月31日止，短少值班加班費新台幣（
    下同）1,273,160元未給付，另其每月工資總額超過 42,000
    元，詎被告並未如實據以申報勞工保險投保薪資，致其受有
    短少勞工保險老年給付 265,089元之損害，遂本於勞動基準
    法第二十四條、臺北市政府工友工作規則第二十五條及第二
    十九條及勞工保險條例第七十二條第一項等規定，請求被告
    給付原告丙○○ 1,538,249元，及自起訴狀繕本送達翌日起
    至清償日止，按年息5%計算之利息。嗣於訴狀送達後之93年
    7月7日以書狀（見本院卷一第35頁）為訴之追加，主張被告
    未將應付原告之值班加班費及交通津貼列入平均工資計算，
    導致原告丙○○短少退休金計 172,944元，而請求被告應給
    付原告丙○○1,711,193元，及其中1,538,249元自起訴狀繕
    本送達翌日起、餘 172,944元自訴之追加訴狀繕本送達翌日
    起，均至清償日止按年息5%計算之利息等情。被告雖對此表
    示不同意，但觀諸原告丙○○為訴之追加前後所主張之事實
    ，均係以其每月可得領取之值班加班費、交通津貼等是否屬
    於工資性質而得列入平均工資計算，以為勞工保險投保薪資
    或退休金請求之基準等爭執，其追加前後之請求及主張之基
    礎事實在社會生活上可認為相關連，且就原請求之訴訟及證
    據資料，於審理繼續進行在相當程度範圍內具有一體性，依
    前揭法條規定，應准許其為訴之追加。
乙、得心證之理由：
一、原告主張：
  (一)原告丙○○自 76年6月13日起、原告乙○○自73年8月6日起
    受被告僱用擔任抽水站操作人員，均至 93年1月16日退休，
    因行政院勞工委員會以88年3月1日台88勞動二字第008832號
    公告，以原告之工作屬於監視性或間歇性工作，應納入勞動
    基準法第八十四條之一之工作者，故原告自該日起即受勞動
    基準法所保護。惟被告係採三天值班一次之制度，原告平日
    及假日均須值班，平日值日夜班自 17時至次日8時，扣除補
    休4小時，計值班11小時；假日值日夜班則自 8時至次日8時
    ，扣除補休12小時，計值班12小時，而值班期間之工作內容
    與正常工作時間內所擔任之工作相同，並受被告指揮監督，
    自屬正常工作之延伸，被告應依勞動基準法第二十四條、臺
    北政府工友工作規則第二十五條及第二十九條等規定給付延
    長工時工資，原告每小時平均工資為131元，計被告自88年3
    月1日起至 92年12月31日止，應給付原告值班加班費（以下
    稱值班加班費，以資與被告業已給付原告之平日值班 300元
    、假日值班450元之值勤費區別）各均為1,474,210元，唯被
    告僅給付原告丙○○201,050元、原告乙○○216,512元，尚
    短少給付原告丙○○1,273,160元、原告乙○○1,257,698元
    。
  (二)又依勞工保險條例第十四條及其施行細則第三十二條規定，
    勞工投保薪資應按其月薪資總額，並以勞動基準法第二條第
    三款所定之工資為準，原告除每月有基本薪資外，另可領取
    茶水費（ 90年1月為2,000元，餘均為1,800元）、交通津貼
    1,890 元、未休特別休假工資（不休假獎金）、颱風超勤加
    班費及值班加班費，是故原告退休時每月薪資總額業已逾最
    高投保薪資 42,000元，原告丙○○於93年1月16日退休時，
    投保年資24年又63日，可請領相當於三十三個月平均月投保
    薪資之老年給付 1,386,000元，原告乙○○投保年資24年又
    332 日，可請領相當於三十五個月平均月投保薪資之老年給
    付 1,470,000元，然因被告未據實為原告投保，致原告丙○
    ○損失265,089元、原告乙○○損失281,155元，原告亦得依
    勞工保險條例第七十二條第一項規定請求被告負損害賠償責
    任。
  (三)另被告未將值班加班費、每月交通津貼列入退休金平均工資
    計算之內，致原告丙○○短少受領退休金 172,944元，依勞
    動基準法第五十五條規定，即得請求被告給付退休金差額。
  (四)為此本於勞動基準法第二十四條、第五十五條，臺北市政府
    工友工作規則第二十五條、第二十九條，及勞工保險條例第
    七十二條第一項等規定，請求被告給付值班加班費、勞工保
    險老年給付差額、退休金差額等語。並聲明：
  1.被告應給付原告丙○○1,711,193元，及其中1,538,249元自
    起訴狀繕本送達翌日起、餘 172,944元自93年7月7日追加訴
    之聲明暨補充理由狀繕本送達翌日起，均至清償日止按年息
    5%計算之利息。
  2.被告應給付原告乙○○ 1,538,853元，及自起訴狀繕本送達
    翌日起至清償日止，按年息5%計算之利息。
  3.願供擔保以代釋明，請准宣告假執行。
二、被告則抗辯：
  (一)原告丙○○、乙○○於退休前分別任職於被告所設基隆河中
    游之成美抽水站、景美溪中游之實踐抽水站，兩者均屬「非
    感潮性抽水站」，除非颱風暴雨來襲，否則甚少執行抽水作
    業，而實際值勤時幾乎無具體工作，乃被告所設五十三個抽
    水站中勞動密度最低者，其等平日之正常工作時間為週一至
    週五 8時至17時，因前述二抽水站僅有抽水機三台，故編列
    三名員額，並安排三天一輪之方式於夜間、國定、例假日值
    日（夜）。惟各抽水站人員實際上仍會自行調整其輪班，值
    班加班費則依據勞工填載之工作日誌實際值班天數發給，並
    非如原告主張之固定為三天一輪。
  (二)原告在正常工作時間工作內容係定期檢查及測試各機組是否
    可正常運轉、同時做日常保養，並填載各項檢查記錄，及依
    水位警報器之警報，執行抽水作業，核屬監視性、間歇性工
    作。至於非正常上班時間之值日（夜）時，原告無庸檢查、
    測試或保養各機組、閘門、無線電等設施，僅須檢查抽水站
    門窗防止宵小，並接聽緊急電話，被告在各抽水站均設有宿
    舍房間、床位、瓦斯爐、冰箱，原告在值班時間內可自由休
    閒、睡眠、洗澡、休息、用餐，顯與正常工作時間內所提供
    之勞務內容及勞務密度差距甚大，並不適用勞動基準法第二
    十四條規定，且此等休息時間自應予以扣除不得計入值班時
    間。倘若原告值班時間遇有水位達一定標準而系統自動發出
    警鈴及閃燈警示時，原告隨即應依程序開啟相關機組水及啟
    閉閘門，此時即不再視為值日（夜），而是視為正常工作時
    間以外之加班，被告會另計給加班費。
  (三)另關於抽水站勞工值日（夜）之報酬，本係依「臺北市政府
    暨所屬機關值日勤規定事項」於夜間值勤可補休半天並領取
    300元值勤費，假日值勤則可補休一天半及領取450元之值勤
    費，此為原告受僱時所明知且同意，原告自受該規定事項之
    拘束。嗣兩造於92年3月5日就值班期間如何給付加班費等問
    題，依勞資會議實施辦法規定，由被告之勞工組成之工會即
    「臺北市政府工務局養護工程處產業工會」推派勞方代表，
    與被告共同召開第一屆第七次勞資會議，經協商後協議除維
    持原來補休時數外，就平日延長工時部分單月每次核發 2小
    時加班費、雙月每次核發3小時加班費，例假日則核發4小時
    加班費，如有啟閉抽水作業則再核實計算加班費，會後則依
    該辦法第二十一條規定報請主管機關臺北市政府勞工局備查
    ，並依該辦法第二十二條規定分送工會及有關部門辦理，另
    除原告丙○○外，其他抽水站勞工包括原告乙○○在內，均
    另行在 92年6月所簽訂之勞動契約中，表明同意拋棄就延長
    工時所生之其他請求權，被告既已依約履行給付義務，原告
    乙○○自不得據此再請求被告給付值班加班費及賠償勞工保
    險老年給付差額損失。至於原告丙○○雖未與被告另行簽訂
    勞動契約書，但仍應適用前述經合意之「臺北市政府暨所屬
    機關值日勤規定事項」規定，並依92年3月5日勞資會議所達
    成協議內容計算值班加班費，被告既已如數給付，原告丙○
    ○再為請求亦屬無據。
  (四)又原告勞工保險之投保薪資項目，被告均係先經原告同意後
    始報請勞工保險局調整，至於91年度及92年度，因勞工薪資
    或有調整，故被告僅係依勞工實際領取之薪資而調整其金額
    ，並未變更項目，則被告既係依據兩造約定之項目所領取金
    額計算投保金額，自無故意或過失，無須負損害賠償責任。
    。況原告領取之薪資中，其中交通津貼、未休特別休假工資
    、颱風超勤加班費部分因不具經常性，非屬勞動基準法第二
    條所稱工資；至於值班加班費部分，因勞工值日（夜）工作
    非正常工作之延伸，即非屬工資；另茶水費（工程獎金）、
    加班費（不含值勤費）部分，被告本即有計入勞工保險投保
    薪資內。
  (五)承前，原告丙○○主張應將值班加班費、交通津貼列入平均
    工資以計算退休金，因該等項目均非屬工資，自屬無據。至
    於被告在給付退休金時雖將未休特別休假工資列入計算平均
    工資，但此係基於照顧勞工之好意，該項目既與勞動基準法
    所稱工資性質有別，自不得列入以計算退休金。
  (六)並聲明：原告之訴及假執行之聲請均駁回，如受不利判決願
    供擔保，請准宣告免為假執行。
三、兩造不爭執之事實（詳見本院卷二第12-13頁原告爭點整理
    狀所載、本院卷二第184頁被告辯論意旨狀所載）：
  (一)原告丙○○於 76年6月13日到職、原告乙○○則於73年8月6
    日到職，受被告僱用擔任抽水站操作人員，職別為技工，兩
    人均至 93年1月16日退休，任職期間其等每小時平均薪資數
    額為 131元等情，有被告提出之臺北市政府工務局養護工程
    處工人登記卡為證（見本院卷一第60、61頁），兩造對此均
    不爭執，堪信為真實。
  (二)原告所從事之工作內容屬於勞動基準法第八十四條之一第一
    項第二款所定監視性之工作，此已經行政院勞工委員會以88
    年3月1日台88勞動二字第008832號公告無誤，有該公告在卷
    可稽（見本院卷二第20頁），並為兩造所不爭執，自堪為認
    定。
四、原告主張其歷次值班屬於正常工作時間之延長，被告應依勞
    動基準法第二十四條規定發給值班加班費；再者，其每月實
    際薪資數額超過42,000元，被告短報勞工保險投保薪資，致
    其受有老年給付短少損害，自應依勞工保險條例第七十二條
    規定負賠償責任；另外，被告未將原告丙○○每月交通津貼
    、值班加班費列入平均工資計算，未給付足額退休金，自應
    再依勞動基準法第五十五條規定給付退休金差額等語。但為
    被告所否認，並以前開情詞置辯。是以，本件兩造爭執之重
    點在於：
  (一)原告依勞動基準法第二十四條、臺北政府工友工作規則第二
    十五條及第二十九條等規定請求被告給付延長工時之值班加
    班費，是否可採？原告值班期間是否屬於勞動基準法所稱延
    長工作時間？
  (二)原告勞工保險之月投保薪資是否應以42,000元申報？被告未
    以此數額申報應否賠償原告所受短少老年給付損失？
  (三)交通津貼、值班加班費是否屬於工資之性質？被告是否須再
    給付原告丙○○退休金差額172,944元？
五、現就兩造爭執之重點分述如下：
  (一)原告依勞動基準法第二十四條、臺北政府工友工作規則第二
    十五條及第二十九條等規定請求被告給付延長工時之值班加
    班費，是否可採？原告值班期間是否屬於勞動基準法所稱延
    長工作時間？
  1.首先，原告受被告僱用期間職別及工作性質為技工，有上開
    三所示之工人登記卡在卷足稽，而行政院勞工委員會則於86
    年9月1日以（86）台勞動一字第037288號函指定原告等公務
    機構技工、工友自87年7月1日起適用勞動基準法（見本院卷
    三第104頁）。因此，兩造間勞務契約應自 87年7月1日起始
    有勞動基準法之適用，應先指明。又臺北政府工友工作規則
    第二十五條及第二十九條係規定工友延長工作時間時數、休
    假事項（見本院卷三第13頁），而非關於加班費之計算標準
    ，故以下仍以原告請求之依據即勞動基準法第二十四條規定
    於本件爭執適用與否為審酌之範圍。
  2.按我國勞動基準法對於工作時間僅對最高工時予以限制，但
    對於其內涵、定義並未為明文規範，但本諸勞動契約係由勞
    工提供勞務，並受雇主指揮監督之內涵，關於工作時間之認
    定應指「勞工於雇主之指揮、監督下，提供勞動力之時間」
    而言，故倘勞工實際上從事勞動之時間，自屬於本法所稱之
    工作時間。至於延長工作時間（延長工時）則係指雇主使勞
    工工作超過正常工作時間，而應給付勞工延長工時工資之時
    間。
  3.依勞動基準法第八十四條之一規定，監視性工作者得由勞雇
    雙方另行約定工作時間、例假、休假、女性夜間工作等勞動
    條件，但關於延長工作時間之工資（即同法第二十四條加班
    費）之發給標準，可否由勞雇雙方自行約定部分，本條條文
    雖未將之列入，然本院認為，監視性工作者待命時間長、勞
    動密度低，故本條乃允許勞雇雙方另行約定工作時間，而既
    然允許勞雇雙方另行約定延長工作時間，則對因此而發生之
    延長工時工資發給標準，自宜排除該法第二十四條規定適用
    ，由勞雇雙方自行約定較妥。理由如下：
  (1)除正常工作時間以外（即提供勞動契約約定之勞務給付，受
    雇主指揮監督之狀態），另有所謂待命時間，此係指勞工基
    於特別約定或依雇主指示，在特定時間內於雇主指示之地點
    等候，遇有必要情況隨時處理雇主交付之工作，且其履行之
    勞務本質上應與勞動契約約定之勞務給付不盡相同，在此時
    間內可以隨意做其他方面的事情，而不受拘束；例如，雇主
    要求工程人員在宿舍值夜以便處理突發事件，此即使沒有實
    際服勞務，但因受雇主規制程度非低，故應解釋處於工作時
    間。此外，又有備勤時間一項，大致而言備勤時間是指勞工
    具備某程度的戒備與留意，可以隨時為雇主盡力、受支配或
    利用之情形，從勞動保護角度觀之，勞工處於受雇主支配利
    用狀態，無法自由支配利用其時間，因此備勤時間仍屬於工
    作時間。
  (2)經查，原告分別任職於被告所設基隆河中游之成美抽水站、
    景美溪中游之實踐抽水站，兩者均屬「非感潮性抽水站」，
    除非颱風暴雨來襲，否則甚少執行抽水作業，又在正常工作
    時間工作內容，則係定期檢查及測試各機組是否可正常運轉
    、同時做日常保養，並填載各項檢查記錄，及依水位警報器
    之警報執行抽水作業，除經被告陳述綦詳外（見本院卷二第
    184、185頁），另與原告所述平日正常工作時間工作內容大
    致相符（見本院卷二第166、167頁），故工作時間內之工作
    內容係對於抽水站相關機組為檢查、保養、測試，為監視性
    工作，堪以認定。
  (3)至於在值班時間，雖原告主張須從事水位監視、啟閉閘門、
    排水舌閥鐵件安全巡察、油庫油料安全檢查、撈油機巡察、
    無線電通話器、電腦水位偵測器、印表機列印是否正常運作
    等，每小時須巡察各場所一次，並做紀錄呈報，倘水位警報
    器一響隨時抽水等工作外，另需接聽電話、站區巡察及緊急
    事故聯繫處理等（見本院卷第 167頁），但就此為被告所否
    認，抗辯：原告僅需檢查抽水站門窗是否關妥、儲油槽之封
    條有無遭破壞、防宵小進入破壞或竊油，另偶爾接聽緊急電
    話即可等語。經查，依被告提出之原告丙○○92年7月4日（
    星期五）、 92年7月19日（星期日）工作記事之記載，原告
    在值班時間確實僅須巡察儲油槽封條及油位、油槽閘門渠道
    是否正常等事項（見本院卷二第128、129頁），此外，別無
    原告所指工作內容。又參以原告任職之實踐抽水站、成美抽
    水站內均設有站員休息室、廚房，設置床鋪以供值班人員休
    息之用，堪認原告在值班時間仍得自由決定休息、用餐及睡
    眠時間。
  (4)至於原告所指水位警報器一響需從事隨時抽水之工作乙節，
    被告已陳明其在原告值班期間需為開啟閘門等勞務時，均會
    另依勞動基準法標準發給給加班費甚詳，此節為原告所不爭
    執者。
  (5)綜此足認，原告在值班時間僅係須在被告指定之地點、時間
    （即值班時間、位於抽水站內）負責監督抽水站儲油槽狀態
    ，所從事之勞務工作內容與其等在正常工作時間所為者有別
    勞務密集程度顯然低於正常工作時間。縱使因水位升高警報
    器運作而需啟閉閘門，被告亦會給予與勞動基準法規定標準
    相符之加班費，而非僅給付值勤費一項而已。故原告值班時
    間之性質與前述備勤時間較為接近，足資認定，該段時間仍
    屬於正常工作時間之延長。
  (6)按勞動基準法第四章就工作時間、休息、休假之規定，原則
    工作時間每日八小時，每週不逾四十八小時，同時准許雇主
    於一定條件下為延長工時之請求，然就延長之時間另有一定
    之限制。其所以規定每日、每週工時，乃係以一般人無法長
    期處於精神或體力之緊張狀態，為保護勞工免於受雇主優勢
    經濟力量剝削之故，如工作之性質僅具監視性、斷續性，不
    致使勞動者之精神或體力持續地處於緊張狀態，縱有耗費精
    神、勞力，其時間實際上遠低於一般持續工作之人者，如以
    其所耗費之時間所應得之報酬與一般持續處於緊張狀態之工
    作者，等量齊觀，當非事理之平。故自應允許監視性工作者
    之勞雇雙方對於延長工作時間之工資發放標準另行約定，僅
    係其約定之標準應防雇主濫用權利、為不相當對價之酌定。
  4.據此，其次應審究者即原告主張被告應給付此段時間延長工
    時工資即值班加班費，是否可採：
  (1)如前所述，原告為從事監視性工作之技工，其在值班時間之
    工作性質及勞力付出密度低於正常工作時間，為顧及勞雇雙
    方整體利益及契約自由原則，並落實勞動基準法第二十一條
    第一項及第三十二條第四項但書之規定，倘若原告已同意其
    與被告關於例休假日、平時之工作時間逾八小時等值班時間
    所約定之延長工時工資標準，且該工資數額標準又與原告值
    班時間提出之勞務給付對價相當者，自不違反勞動基準法之
    規定，勞雇雙方即兩造自應受其拘束，勞方即原告事後顯不
    得任意翻易，更行請求延長工時之加班工資。
  (2)被告抗辯：抽水站勞工值日（夜）之報酬，係依「臺北市政
    府暨所屬機關值日勤規定事項」於夜間值勤可補休半天並領
    取300元值勤費，假日值勤則可補休一天半及領取450元之值
    勤費而為給付，此為原告受僱時所明知且同意，原告自受該
    規定事項之拘束等語。原告固然主張其等值班時間之工作內
    容與此規定事項所規定者有別，且該事件中並無被告所言得
    領取300元、450元值勤費之規定等語。但查，被告所述前開
    值勤費及補休假權利之實行方式，在兩造僱傭契約關係存續
    期間向來即依此方式履行者，此情為兩造所不爭執，另觀諸
    卷附之原告加班費請領清冊亦可佐證（見本院卷二第239-27
    6、361-394頁），原告在此期間均未提出反對之表示，更依
    此值勤費給付標準向被告請領歷次值班時間之工資，堪認該
    等值勤費給付數額、補休制度業經兩造合意無訛。
  (3)又被告與勞工間所召開之勞資會議，係依勞動基準法第八十
    三條、勞資會議實施辦法，由被告勞工所組臺北市政府工務
    局養護工程處產業工會推派代表出席參加一節，已經被告陳
    述明確，且為原告所不爭執。勞資會議為我國勞工法上之設
    計，乃勞動者參與制度之一種，其會議作成決議之效力雖與
    團體協商有別，但因為係透過會議方事由勞資雙方在議事過
    程中達成共識作成決議，故必須雙方面之多數立場相同始能
    作成決議，勞方代表為勞工在會議過程中所做之決議、表示
    應認為係基於為勞工之利益而出發之立場，決議內容應認為
    得以兼顧勞資雙方之利益。卷查，被告92年3月5日第一屆第
    七次勞資會議第四案議題，係由勞方工會代表提出，有臺北
    市政府工務局養護工程處產業工會函在卷可稽（見本院卷一
    第123、124頁），會議決議結果確認前述值班時間應給付延
    長工時工資，平日（單月）以加班費二小時核給，雙月以三
    小時核發，例假日以加班費四小時核發，替代前述值勤費之
    給付，且維持前揭補休制度方式，此部分亦有該次會議記錄
    附卷足憑（見本院卷一第31頁），據此足認，代表被告勞工
    一方所組成之工會亦肯認值班時間之延長工時工資，無須依
    該次延長工作時間之全部時數給付足額加班費，而得兼以補
    休方式填補此部分勞務之給付對價。
  (4)次查，以原告每小時平均薪資數額 131元計算，經核算原告
    前所支領之值勤費，平日為300元、例假日值勤則可領取450
    元，其數額與上開工會肯認之加班費數額相較後（勞資會議
    決議對於平日值班領取 348元至 565元不等、假日值班領取
    524元），數額差異大抵在40餘元至200餘元之間。
  (5)原告在值班期間之勞務密集程度既然低於正常工作時間所提
    供之勞務內容，且工作性質亦有些略差異，則在值班即延長
    工時期間之每小時工資標準自應比 131元為低，方得與其提
    供之勞務給付對價相當，前述(4)之延長工時工資數額差異，
    自應予以允許。
  (6)綜前所述，兩造在契約履行期間所合意之值勤費數額兼採補
    休制度，因原告在值班時間之勞動密集度既然低於正常工作
    時間者，其延長工時工資之計算（即每小時薪資數額）自應
    低於正常工作時間可得領取之工資，而其標準之酌定既然與
    被告勞方工會代表在事候勞資會議中所同意之數額差異非鉅
    ，故被告給付原告值班時間前述數額之值勤費並給予補休假
    權利，尚屬合理適當，兩造自應受此約定內容之拘束。是以
    ，原告請求被告給付原告丙○○值班加班費 1,273,160元、
    原告乙○○1,257,698元，均屬無據，不應准許。
  5.兩造其餘關於原告乙○○與被告所簽勞動契約效力問題、勞
    資會議之拘束力等所為之攻擊防禦並所提之證據，因不影響
    本院上述論斷結果，自無再予逐一論述。
  (二)原告勞工保險之月投保薪資是否應以42,000元申報？被告未
    以此數額申報應否賠償原告所受短少老年給付損失？
  1.原告主張其等除每月有基本薪資外，另可領取茶水費（90年
    1月為2,000元，餘均為1,800元）、交通津貼1,890元、未休
    特別休假工資（不休假獎金）、颱風超勤加班費及值班加班
    費，每月薪資總額業已逾勞工保險最高投保薪資42,000元，
    但被告並未據實以報，應就其所受老年給付短少之損害，依
    勞工保險條例第七十二條第一項規定負損害賠償責任等語。
    被告則以前開二(四)置辯。
  2.勞工保險條例第十四條第一項前段規定：「前條所稱月投保
    薪資，係指由投保單位按被保險人之月薪資總額，依投保薪
    資分級表之規定，向保險人申報之薪資。」，又勞工保險條
    例施行細則第三十二條第一項則規定：「本條例第十四條第
    一項所稱月薪資總額，以勞動基準法第二條第三款規定之工
    資為準；其每月收入不固定者，以最近三個月收入之平均為
    準。」，另第七十二條第一項則規定：「投保單位不依本條
    例之規定辦理投保手續者，按自僱用之日起，至參加保險之
    日止應負擔之保險費金額，處以二倍罰鍰。勞工因此所受之
    損失，並應由投保單位依本條例規定之給付標準賠償之。」
    ，是以判斷被告有無未按實為原告申報月投保薪資，及應否
    對原告負損害賠償責任，關於月投保薪資數額之認定自應依
    勞動基準法所定工資概念決之。
  3.所謂「工資」，依勞動基準法第二條第三款規定：「謂勞工
    因工作而獲得之報酬：包括工資、薪金及按計時、計日、計
    月、計件以現金或實物等方式給付之獎金、津貼及其他任何
    名義之經常性給與均屬之。」，可知，本法所謂之工資，應
    包括下列條件：(1)由雇主給付勞工，(2)勞工因工作所獲得之
    對價，(3)須為經常性之給與。其中：
  (1)所謂經常性之給與，衹要在一般情形下經常可以領得之給付
    即屬之。此之「經常性」未必與時間上之經常性有關，而是
    指制度上之經常性而言。亦即，為雇主企業內之制度，雇主
    有支付勞工給與之義務時，該給與即為經常性給與，因為在
    既定制度下，勞工每次滿足該制度所設定之要件時，雇主即
    有支付該制度所訂給與之義務。倘雇主為改善勞工生活而給
    付非經常性給與；或為其單方之目的，給付具有勉勵、恩惠
    性質之給與，即非為勞工之工作給付之對價，與勞動契約上
    之經常性給與有別，應不得列入工資範圍之內。
  (2)又所稱因工作所獲得之對價，由勞動契約之法理言之，若為
    勞工因提供勞務而由雇主所獲得之對價，本即應認定為工資
    。此對照觀之勞動基準法第二條第一款「從事工作獲致工資
    」，及民法第四百八十二條關於僱傭契約之定義提及「一方
    為他方服勞務，他方給付報酬」之條文文義，即可得知。至
    於何種給付構成勞務之對價，應以給付之性質為出發點；此
    處應探究該給付與勞務之提出是否處於同時履行之關係，雇
    主得否以勞工未提供勞務而拒絕某一給付，或當雇主不為某
    一給付，勞工得否拒絕勞務之提供等相關情狀予以判斷。
  4.準此，判斷是否為工資，不應以其給付名稱如何為基準，如
    此解釋始可防止雇主對勞工因工作而獲得之經常性報酬，不
    以工資之名義而改用其他名義，規避該給付計入平均工資內
    。又決定某項給付是否為勞動基準法第二條第三款之工資，
    應以該給付是否構成勞務之對價決定之，僅當該給付之對價
    性不明時，方以是否具有經常性給與之特徵判斷；亦即，以
    對價性作為主要、而以經常性作為輔助的認定標準，此自該
    款文義著重在「因工作而獲得之報酬」，且其文字使用與民
    法僱傭契約用語相類似等，均可得推知。
  5.經查，被告每月發給原告之交通津貼，係依「臺北市政府所
    屬機關學校核發員工交通費注意事項」發給，補貼員工上下
    勤之交通費或油料，有被告提出上開注意事項規定可參（見
    本院卷一第 136頁），其係依勞工之住所與工作地點之遠近
    、搭乘之公車段別（一段、二段、三段乘車等）而發給，著
    重者在於勞工住所之遠近，此觀諸該注意事項第十一條規定
    員工住所異動而需加、減發交通費者應提出申請自異動日起
    核發乙節即明。據此，交通津貼並非依原告提供之勞務性質
    對價發給，顯欠缺前開(2)對價性，縱然每月均固定發給，亦
    非屬於工資之性質。
  6.未休特別休假工資（不休假獎金）部分：
  (1)依勞動基準法第三十八條規定：「勞工在同一雇主或事業單
    位，繼續工作滿一定期間者，每年應依左列規定給予特別休
    假…。」，同法第三十九條復規定：「第三十六條所定之例
    假、第三十七條所定之休假及第三十八條所定之特別休假，
    工資應由雇主照給。雇主經徵得勞工同意於休假日工作者，
    工資應加倍發給。因季節性關係有趕工必要，經勞工或工會
    同意照常工作者，亦同。」。其中：
  就第三十八條所定之特別休假而言，該法第三十九條規定所
    謂「工資應由雇主照給」，乃因為特別休假既是勞工在同一
    雇主或同一事業單位，繼續工作滿一定期間者，特別給予勞
    工之休假，以示慰勞之意，則休假期間雖未工作提供勞務，
    然仍應照給工資。且此項工資也係勞工因工作而獲得之報酬
    ，並屬經常性給與，是於計算平均工資時，應列入一併計算
    方為正當。
  至於第三十九條規定所指「雇主經徵得勞工同意於休假日工
    作者，工資應加倍發給。因季節性關係有趕工必要，經勞工
    或工會同意照常工作者，亦同。」之情形，所稱「工資應加
    倍發給」，是指除因同條規定當日工資照給外，再加發該實
    際從事工作之特別休假日內應得工資數額之謂；如勞工於特
    別休假期間內已經休假，並未照常工作，便無從領取此項加
    給。
  (2)未休特別休假工資（又稱不休假獎金），必須於一年終了後
    ，累計每一勞工於當年應修未休之日數，始能發給之給與，
    故是「按年」核計之給與。非屬「按計時、計日、計月、計
    件給付」者，與勞動基準法第二條第三款所稱之工資定義已
    有不符。又不休假獎金即依同法第三十九條規定所加給之工
    資，係以犧牲特別休假為前提，且雇主於特別休假日，是否
    需勞工工作，為不確定之事，故於特別休假日出勤所加給之
    工資不能認係經常性給與。再者，勞動基準法施行細則第十
    條第二款就勞動基準法第二條第三款所稱之其他任何名義之
    經常性給與已明白規定：「本法第二條第三款所稱之其他任
    何名義之經常性給與係指左列各款以外之給與。：：：二獎
    金：指年終獎金、競賽獎金、研究發明獎金、特殊功績獎金
    、久任獎金、節約燃料物料獎金及其他非經常性獎金。」，
    而不休假獎金非屬經常性給與，業如前述，為本款所謂「其
    他非經常性獎金」，故非屬勞動基準法第二條第三款之「工
    資」，自不能併入工資內，以計算平均工資。況該法第三十
    九條規定於特別休假日不出勤所照給之工資，已得列入平均
    工資，若再就出勤加給之工資即不休假獎金，列入平均工資
    計算，而特別休假又集中於退休前六個月內，將使平均工資
    膨脹，有失公平。綜上，特別休假出勤之工資即不休假獎金
    ，不應計入平均工資計算。
  (3)依前開說明，未休特別休假工資係因勞工未能在其特別休假
    日休息而給付之給與，實係具有慰勞性質，非為勞工勞務提
    供之對價（勞工在特別休假日數內若有到勤工作，仍得領取
    工資，已如前述，故其在特別休假日工作之對價為其所得之
    正常工作時間工資，非未休特別休假工資），更不具經常性
    給與之性質，不屬於工資，亦足認定。原告此部分主張尚不
    足採。
  7.再者，原告所領取之颱風超勤加班費乃係抽水站因風災颱風
    而有員工繼續工作之必要，依勞動基準法第四十條規定所為
    之給付，已經被告陳述綦詳，原告對此並不爭執，自堪採信
    。惟查，颱風季節並非全年皆有，是否需原告加班亦不確定
    ，此觀諸原告颱風戒備抽水特勤費清冊所載領取次數及緣由
    即可得知（見本院卷一第277、395頁），故欠缺前開所指經
    常性給與之性質，不得列入工資計算。
  8.至於值班加班費原告本即不得再請求被告給付，已於(一)論及
    ，故原告再主張應列入每月投保薪資計算，自無足取。而茶
    水費被告本即有列入月投保薪資中，有勞健保保費調查清冊
    附卷足稽（見本院卷一第 162-164頁），原告再主張應予列
    入，即屬無據。
  9.綜上所述，原告主張其等除每月有基本薪資外，另可領取茶
    水費、交通津貼、未休特別休假工資（不休假獎金）、颱風
    超勤加班費及值班加班費，每月薪資總額業已逾42,000元，
    被告未按實為其申報等情，均無理由，其主張被告應賠償老
    年給付短少之損失，請求被告給付原告丙○○ 265,089元、
    原告乙○○281,155元，不應准許。
  (三)交通津貼、值班加班費是否屬於工資之性質？被告是否須再
    給付原告丙○○退休金差額172,944元？
    依前述(二)之論述，交通津貼非屬勞務之對價，不具工資性質
    ；而值班加班費部分原告之請求並無理由（詳(一)之說明），
    至於原告丙○○退休前六個月加班費被告均已列入計算平均
    工資，有退休金計算表附卷足佐（見本院卷二第40頁），且
    此部分非原告請求之範圍（見本院卷二第39頁，原告所謂之
    加班費即前揭值班加班費），故原告丙○○主張前開兩項給
    付均應列入工資以計算退休金之平均工資，而請求被告給付
    退休金差額172,944元，為無理由。
六、從而，原告本於勞動基準法第二十四條、第五十五條，臺北
    市政府工友工作規則第二十五條、第二十九條，及勞工保險
    條例第七十二條第一項等規定，主張被告應給付值班加班費
    、勞工保險老年給付差額、退休金差額，均不足採。故其等
    請求：(一)被告給付原告丙○○1,711,193元及其中1,538,249
    元自起訴狀繕本送達翌日即 93年3月9日起、餘172,944元自
    93年7月7日追加訴之聲明暨補充理由狀繕本送達翌日起，均
    至清償日止按年息5%計算之利息；(二)被告應給付原告乙○○
    1,538,853元，及自起訴狀繕本送達翌日即 93年3月9日起至
    清償日止，按年息5%計算之利息，均無理由，應予駁回。其
    訴既經駁回，則假執行之聲請亦失所附麗，應併予駁回。
七、本件為判決之基礎已臻明確，兩造其餘之陳述及所提其他證
    據，經本院斟酌後，認為均於判決之結果無影響，亦與本案
    之爭點無涉，自無庸逐一論述，併此敘明。
丙、結論：原告之訴為無理由，並依民事訴訟法第七十八條、第
    八十五條第一項但書，判決如主文。
中　　華　　民　　國　　94　　年　　6 　　月　　3 　　日
                              勞工法庭  法  官  賴錦華
以上正本係照原本作成。
如對本判決上訴，須於判決送達後二十日之不變期間內，向本院
提出上訴狀。
中　　華　　民　　國　　94　　年　　6 　　月　　3 　　日
                                        書記官  林桂玉
